【裁判字號】    89,簡上,25
【裁判日期】    891003
【裁判案由】    返還所有權狀
【裁判全文】
臺灣花蓮地方法院民事判決  八十九年簡上字第二五號
    上  訴  人  甲○○
    訴訟代理人  林武順律師
    被上訴人    乙○○
右當事人間返還所有權狀事件，上訴人對於本院花蓮簡易庭八十九年四月二十六日（
八十九年度花簡字第四號）第一審判決，提起上訴，本院判決如左：
    主    文
上訴駁回。
第二審訴訟費用由上訴人負擔。
    事    實
壹、上訴人方面：
一、聲明：（見上訴狀及二審卷第一五頁）
  (一)原判決廢棄。
  (二)被上訴人在第一審之訴及其假執行之聲請均駁回。
  (三)第一、二審訴訟費用均由被上訴人負擔。
二、陳述：除與原審判決記載相同者予以引用外，補稱：
  (一)查本件建築改良物所有權狀所示之建物（即壽豐鄉志學村三八七建號建物之所有
    權狀），原本即由上訴人出資興建，而由上訴人合法取得所有權狀執管中，殊非
    無權占有。尤其，依約該建物應歸上訴人分配取得，被上訴人並無取得該權狀之
    權源及必要性。有關該建物應歸上訴人所有，除載明於「合建契約書」第一條外
    ，被上訴人於八十九年三月二十二日原審言詞辯論時，亦自認：「起造人是我，
    建物應歸甲○○」、「我確實對建物無所有權，因我已繳水費及稅金，被告應將
    權狀交給我辦理塗銷，若被告協同我一起辦塗銷，我亦願意。」云云（參見原審
    卷第六三頁反面末一行及第六十四頁正面第九行起），殊不容被上訴人竟於第二
    審否認此一確切事實。何況，鈞院八十八年度自字第一二號刑事判決所示，被上
    訴人所以欲取回該所有權狀，應係準備辦理註銷使用執照之故（參見該刑事判決
    理由三、第六行），不僅與兩造之契約關係無涉，更顯示被上訴人原本即無完全
    履行合建契約之意（若被上訴人於該刑事訴訟中所為辯解為真實，則被上訴人顯
    然無法履行與上訴人所訂之合建契約），殊不容被上訴人以隱瞞之方式混淆其意
    圖。從而，被上訴人一再陳稱其取得該權狀乃欲塗銷所有權登記，顯屬權利濫用
    之違約作法。詎本件原判決疏未注意，對於上訴人所提抗辯未予理會，竟認上訴
    人未能證明得合法持有系爭建築改良物所有權狀之事由，遽為准許被上訴人之起
    訴請求，顯屬違誤。（見二審卷第二五至二六頁）
  (二)本件房屋是上訴人所建，而且應該是分配給上訴人，上訴人持有權狀是有正當理
    由。只要對方辦理移轉登記，稅賦我們會另外處理。因為本件農舍的原始起造人
    是對方，當時農地的所有權人也是對方，所以才會把房屋所有權登記在他們名下
    。（見二審卷第一五、一六頁）
三、證據：
    除援用原審所提證據外，補充：合建契約書影本一份、台灣花蓮地方法院八十八
    年度自字第一二號刑事判決影本一份。
貳、被上訴人方面：
一、聲明：上訴駁回。第二審訴訟費用由上訴人負擔。（本件權狀應係：壽豐鄉志學
    村三八七建號建物之所有權狀，使用執照字號為八十二年花建使字第一一三八號
    ）
二、陳述：除與原審判決記載相同者予以引用外，補稱：
  (一)我是依照契約請求。契約上我們是合建關係，也沒有約定本件房屋應該登記在我
    名下，稅賦也不該由我負擔。我沒有同意對方將房屋登記在我名義下。既然房屋
    所有權在我名義下，所有權狀應該給我。契約並沒有說要我負擔稅賦。本件房屋
    應該是分給我，而不是他。（見二審卷第一六、一七頁）。
  (二)我們沒有義務替對方繳納稅金。對方申請建照沒有經我的同意就使用我的名義。
    權狀是我的名字，我有權利收回。契約也沒有約定要我來出名建造。我依照所有
    物返還請求權請求返還權狀。建物是我的，所以權狀當然歸我（見審卷第三七、
    三八頁）。
三、證據：除援用原審所提證據外，補充：土地與建物登記簿謄本各一份。
    理    由
一、本件被上訴人於原審起訴主張，兩造於八十年間約定，由被上訴人提供所有坐落
    花蓮縣壽豐鄉○○段一五九─三一、一五九─三二地號等土地，並由上訴人出資
    興建三層樓ＲＣ結構房屋共八棟，興建完成後被上訴人可由其中分得二棟，但上
    訴人完工後，被上訴人始發現僅二樓前部具有使用執照，後面部分及三樓均屬違
    建，且經花蓮縣政府拆除完畢，惟依約兩造約定，其中坐落花蓮縣壽豐鄉○○段
    建號八二號建物應非歸屬於被上訴人所有，但現登記於被上訴人名下，致被上訴
    人支出水電雜費及稅金達新台幣三十八萬餘元，被上訴人為辦理塗銷該項所有權
    登記，自須取回系爭所有權狀以憑辦理，爰本於所有權之法律關係，訴請上訴人
    將花蓮縣壽豐鄉○○段地上建物八十二花建使字第一一三八號房屋所有權狀返還
    於被上訴人。
二、上訴人則以：兩造訂立前開合建契約後，上訴人業交付由訴外人林居山簽發面額
    一百五十萬元之支票一紙予被上訴人，充作保證金，約定完工證明或房屋使用執
    照領訖時，被上訴人應返還前開支票，兩造又於八十年十二月二十五日就花蓮縣
    壽豐鄉○○段一五九─三一、一五九─三二、一五九─一五九、七八─一六七及
    七八─三九六號土地簽訂買賣契約，且約明違章部分概由被上訴人負責，嗣建築
    改良物所有權狀核發後，被上訴人竟未依約返還前開支票，所發生違章建築遭拆
    除情形，亦不能歸責於上訴人，被上訴人執此為由，遽為本件請求，洵無理由。
三、爭執要旨：上訴人占有本件建物（壽豐鄉志學村三八七建號建物）之所有權狀，
    其權源為何？
    上訴人主張，依據合建契約書，本件建物應分予上訴人，且係上訴人所興建，故
    應由上訴人取得所有權狀。被上訴人主張，本件建物所有權既登記於其名下，所
    有權狀即應歸於被上訴人；且契約並未約定應以被上訴人為起造人。
四、按，民法第七百五十八條規定，不動產物權，依法律行為而取得設定、喪失、及
    變更者，非經登記，不生效力。土地法第四十三條並規定，依本法所為之登記，
    有絕對效力。所有權狀係所有權之表徵，除法律規定或當事人另有特約外，原則
    上應附隨於所有權，自應由所有權人占有。被上訴人主張其係本件建物所有權人
    ，並提出登記簿謄本一份，足認其係本件建物所有權人─縱其於原審自認對於建
    物並無所有權；惟其既提出上述登記簿謄本，依照首揭說明，本件建物之所有權
    歸屬仍應以此為準。從而，上訴人之主張應認為真正。
五、上訴人固主張本件建物應分歸其所有，並提出合建契約書影本一份為證（見二審
    卷第二七、二八頁）；然而，被上訴人抗辯合約並未約定本件房屋應登記於被上
    訴人名下，如今竟登記於其名下，所有權狀即應歸其保有等語。經調查，上述契
    約書僅約定房屋分配比例，並未約定房屋應登記於被上訴人所有，上訴人既將本
    件房屋登記於對方名義下，復未能證明雙方曾約定應由己方保管所有權狀，則權
    狀之歸屬仍應以所有權登記為準，上訴人占有本件所有權狀即欠缺法律上理由，
    其主張顯非可採。
六、從而，被上訴人於原審依據所有物返還請求權起訴，訴請被上訴人返還本件建物
    所有權狀，為有理由，原審因予准許，合於法律規定；上訴意旨認為原判決不當
    ，聲請廢棄改判，為無理由，應予駁回。
七、據上論結，本件上訴為無理由，依民事訴訟法第四百三十六條之一第三項、第四
    百四十九條第一項、第七十八條，判決如主文。（一、二審訴訟費用係法院所收
    取之各項費用，不含律師費等費用。）
中      華      民      國    八十九    年      十      月        三    日
                                  臺灣花蓮地方法院民事庭
~B審判長法官  賴淳良
~B法      官  陳心弘
~B法      官  吳燁山
右正本證明與原本相符。
不得上訴第三審（參見民事訴訟法第四百三十六條之二、第四百六十六條）
~B法院書記官  連玫馨
中      華      民      國    八十九    年      十      月      四      日


司法院資訊處製作；財團法人民間司法改革基金會備份。
